臺灣臺北地方法院民事判決
111年度訴字第1370號
原      告  高儷瑛  
被      告  吳鈺潔  

上列當事人間請求侵權行為損害賠償事件，原告對本院109年度
訴字第701號刑事判決提起附帶民事訴訟，經本院刑事庭於民國1
10年10月6日以110年度附民字第516號裁定移送前來，本院於民
國111年6月17日言詞辯論終結，判決如下：
    主      文
被告應給付原告新臺幣壹萬元。
原告其餘之訴駁回。
訴訟費用由原告負擔。
本判決第一項得假執行。
    事實及理由
壹、程序方面：
    按訴狀送達後，原告不得將原訴變更或追加他訴，但擴張或
    減縮應受判決事項之聲明者，不在此限。民事訴訟法第255
    條第1項第3款分別定有明文。經查，本件原告起訴聲明原為
    ：「一、被告應給付原告新臺幣（下同）50萬元，並自起訴
    狀繕本送達之翌日起至清償日止，按週年利率5%計算之利息
    。二、被告應在微風麗弗公寓大廈公佈欄、兩部電梯間刊登
    道歉啟事連續15日」（見本院110年度附民字516號卷，下稱
    附民卷，第5頁）。原告復於民國111年5月18日言詞辯論期
    日當庭撤回要求被告道歉部分，並表示變更其請求金額為40
    萬元（見本院卷第55頁），再於111年5月20日以民事陳報狀
    變更請求金額為30萬元（見本院卷第97頁），核原告所為屬
    減縮其聲明，於法無不合，應予准許。 
貳、實體方面：
一、原告主張：兩造為臺北市○○區○○路0段000號之微風麗弗社區
    （下稱系爭社區）住戶，被告於109年5月2日下午2時至2時5
    分左右，因原告前往系爭社區4樓之10住戶發送文宣（下稱
    系爭文宣），並將系爭文宣放置在該住戶門前，即前往本案
    社區1樓大廳。隨後時任系爭社區主任委員之被告取得本案
    文宣，發覺該文宣內容涉及社區管理員訴外人徐祥富，即於
    同日下午2時7分許，將系爭文宣攜至本案社區1樓大廳交予
    徐祥富觀看，徐祥富即將該文放置在原告所坐之系爭社區1
    樓大廳座位前方之桌子上，並質問原告，原告伸手欲取走系
    爭文宣，被告見狀，即以強暴方式之不法腕力奪取系爭文宣
    ，而對原告為不法強制之侵權行為。此外，被告另於109年5
    月17日上午11時24分許，在系爭社區1樓大廳，明知原告緊
    跟其身後欲由大門進入系爭社區，竟基於傷害之犯意，以身
    體壓向大門將大門關閉，致原告左手肘遭大門夾住，而受有
    左手肘挫擦傷之傷害（下爭系爭傷害）。上述被告不法侵權
    行為，並據本院刑事庭109年度訴字第701號刑事判決、臺灣
    高等法院110年度上訴字第3519號刑事判決（下稱系爭刑事
    案件或系爭刑事判決），均認被告涉犯傷害罪有罪在案。則
    被告有上述強制、傷害之不法侵權行為，致原告精神痛苦，
    原告得分別請求精神慰撫金10萬元、20萬元。為此，爰依侵
    權行為之法律關係提起本件訴訟等語，並聲明：被告應給付
    原告30萬元。
二、被告則以：伊並無傷害及強制之不法侵權行為，原告於門尚
    未關上之前，即先開始喊叫，當時門縫未全然關閉，系爭傷
    害結果自非伊造成。另系爭刑事判決已認定伊強制部分無罪
    確定，就系爭刑事判決認定伊傷害有罪部分，伊仍正在上訴
    中等語置辯，並聲明：原告之訴駁回。
三、經查，兩造為系爭社區住戶，分別因受有傷害等為由，互相
    提出刑事告訴，經本院刑事庭於以109年度訴字第701號刑事
    判決，認原告犯傷害罪，處拘役10日；被告犯傷害罪，處拘
    役40日，並均諭知易科罰金之折算標準；另就被告涉犯強制
    罪部分為無罪之諭知；兩造均提起上訴後，臺灣高等法院於
    111年4月12日以110年度上訴字第3519號刑事判決駁回上訴
    ，兩造就傷害罪部分均不服並提起上訴，全案尚未確定等情
    ，有本院109年度訴字第701號、臺灣高等法院110年度上訴
    字第3519號刑事判決各1份、本院公務電話紀錄1紙附卷可稽
    (見附民卷11至25頁，本院卷第71至85頁)，並經本院依職權
    調取前開刑事卷宗電子卷證核閱無誤，此部分事實首堪認定
    。
四、本院之判斷：
㈠、就原告主張被告有傷害之不法侵權行為部分：
⒈、經查，被告於109年5月17日上午11時24分許，在系爭社區1樓
    大廳，因原告緊跟其身後，而以身體將系爭社區1樓大門壓
    住關上之事實，業據被告於系爭刑事案件警詢、偵查及一審
    準備程序時自承無訛（見臺灣臺北地方檢察署106年度偵字
    第16062號卷〈下稱偵字16062號卷〉第15至16頁，偵字15481
    號卷第102頁，系爭刑事案件一審卷第116頁），核與原告於
    警詢及偵查中之證述、徐祥富之證述相符（見偵字16062號
    卷第19至20頁，偵字15481號卷第102頁，系爭刑事案件一審
    卷第355至356頁）。復經系爭刑事案件一審勘驗現場錄影畫
    面確認，製有勘驗筆錄及附件截圖存卷可參（見系爭刑事案
    件一審卷第172至173頁、第185至193頁），此部分事實應堪
    認定。
⒉、又被告雖否認其關門動作有夾傷原告，惟經系爭刑事案件一
    審勘驗錄影畫面結果，可見被告轉身朝門口走出社區大門，
    原告亦跟隨被告走去，後被告又折返至社區大門處走進社區
    ，並以身體右側欲將半邊的大門關上，此時，原告發出「喔
    喔喔」的聲音，畫面中可看出原告之左手下（前）臂正位在
    社區大門左半邊與右半邊的門縫中間，且一時之間門無法關
    上，被告則持續以身體將門關上等節，有上開勘驗筆錄及附
    件截圖在卷（見系爭刑事案件一審卷第173頁、第185至189
    頁）。又經系爭刑事案件二審勘驗原告所提另片光碟結果，
    亦顯示：被告關上大廳門後，以身體後側壓制將門關上，原
    告發出「喔喔喔」之聲音，原告之左手前臂正位在社區大門
    左半邊與右半邊的門縫中間，一時之間門無法關上，被告則
    持續以身體將門關上，原告被擋在社區大門外，之後原告左
    手肘出現紅色壓痕等情，有系爭刑事案件二審勘驗筆錄及截
    圖在卷可憑（見系爭刑事案件二審卷第216至217、221至223
    頁）。參以原告於手臂遭夾傷之際，即以相機拍攝其左手手
    臂（見系爭刑事案件一審卷第173頁之勘驗筆錄、第191至19
    3頁之附件截圖），並隨即於案發當日上午11時37分前往臺
    安醫院急診檢查及治療，經診斷為左手肘挫擦傷，有臺安醫
    院診斷證明書、臺安醫院110年6月17日臺院醫業字第110000
    0517號函暨所附病歷、傷勢照片在卷可佐（見偵字16062號
    卷第23頁，系爭刑事案件一審卷第255至271頁）。又細觀原
    告於臺安醫院所拍攝之傷勢照片，其左手上臂靠手肘部位確
    有弧狀紅腫傷痕，傷痕方向與左手上臂垂直，並延伸至左手
    下臂，而與左手下臂平行，核與系爭刑事案件一審勘驗錄影
    畫面時，顯示：原告係以左手下臂向上舉起平行於門縫，而
    左手下、上臂略呈垂直角度、左手下臂與大門則呈平行角度
    ，且左手下臂位於門縫處，而左手上、下臂靠手肘部位則緊
    靠大門門縫等情一致，有上開傷勢照片、系爭刑事案件一審
    勘驗筆錄附件截圖在卷可考（見系爭刑事案件一審卷第261
    頁、第187至189頁之附件截圖），併參酌「挫傷」可能原因
    係因外力導致，「擦傷」可能原因係因外力摩擦造成皮膚受
    損導致乙節，亦有上開臺安醫院函文可佐（見系爭刑事案件
    一審卷第255頁），而依被告強行以身體關閉大門之情觀之
    ，顯具有一定之力道，衡情自有可能造成原告遭大門夾住之
    部位因而受有挫擦傷之傷害，是其所為造成原告之受傷結果
    ，並無違常之處。再參酌前述原告就醫之時間與案發時間尚
    屬密接，應認原告前揭傷勢並無造假之情形。
⒊、又參酌被告於系爭刑事案件警詢供稱伊把門擋著不讓原告跟
    著伊，伊感覺沒關上，有問保全人員有夾到手嗎等語（見偵
    字16062號卷第16頁）；於系爭刑事案件一審準備程序時亦
    稱：當時我感覺有壓到東西等語（見系爭刑事案件一審卷第
    174頁），可見被告於關門過程中確因向後施力而感受到阻
    力。而衡以當時被告明知原告緊跟其身後，其為阻擋原告，
    以身體施力將大門關閉，被告就其關門之舉，將導致原告遭
    大門夾傷乙節，當有所認識，此亦由上開錄影畫面中，被告
    斯時有向徐祥富詢以「有夾到手嗎」等語可佐（見系爭刑事
    案件一審卷第173頁之勘驗筆錄）。復參以於被告將大門關
    閉之過程中，原告亦發出「喔喔喔」之慘叫聲，且大門一時
    之間亦無法完全關閉，被告卻不放鬆身體所施加力道，仍強
    行以身體將大門關閉，顯見縱令原告因遭大門夾住而受傷，
    被告亦在所不惜，可認被告具有傷害之不法意圖。其辯以未
    致生原告之系爭傷害云云，尚非足採。
⒋、按因故意或過失不法侵害他人之權利者，負損害賠償責任；
    不法侵害他人之身體、健康、名譽、自由、信用、隱私、貞
    操，或不法侵害其他人格法益而情節重大者，被害人雖非財
    產上之損害，亦得請求賠償相當之金額。民法第184條第1項
    前段、第195條第1項前段分別定有明文。本件被告確有故意
    侵害原告身體健康權一情，業如前述，原告依前揭規定請求
    被告給付精神慰撫金，堪認有據。
⒌、又按慰藉金之多寡，應斟酌雙方之身分、地位、資力與加害
    之程度及其他各種情形核定相當之數額；其金額是否相當，
    自應依實際加害情形與被害人所受之痛苦及雙方之身分、地
    位、經濟狀況等關係決定之（最高法院85年度台上字第460
    號判決意旨參照）。查原告為大專畢業，曾為國中正式教員
    ，現無其他收入，每年有約5,000元之退休補貼，109年度所
    得5,400元，名下無財產；被告為大學畢業，曾在空運公司
    任職，現無工作及收入，109年度所得49萬9,016元，名下財
    產總額194萬2,980元等節，業據兩造陳明在卷，並有原告、
    被告稅務電子閘門財產所得調件明細表各1份在卷可佐（本
    院卷第31至41頁、第120至121頁），是審酌原告所受系爭傷
    害及精神痛楚程度、被告之加害行為及兩造之教育程度、身
    分、社會地位、經濟狀況等一切情狀，認原告請求之慰撫金
    以1萬元為合理，逾此範圍之請求，則屬過高。
㈡、就原告主張被告有強制之不法侵權行為部分：
⒈、按當事人主張有利於己之事實者，就其事實有舉證之責任，
    民事訴訟法第277條前段定有明文。又民事訴訟如係由原告
    主張權利者，應先由原告負舉證之責，若原告先不能舉證，
    以證實自己主張之事實為真實，則被告就其抗辯事實即令不
    能舉證，或其所舉證據尚有疵累，亦應駁回原告之請求（最
    高法院17年上字第917號判例意旨參照）。再按侵權行為之
    成立，須行為人因故意過失不法侵害他人權利，亦即行為人
    須具備歸責性、違法性，並不法行為與損害間有因果關係，
    始能成立，且主張侵權行為損害賠償請求權之人，對於侵權
    行為之成立要件應負舉證責任。
⒉、本件原告固主張被告基於強制之犯意，於109年5月2日下午2
    時許，在系爭社區1樓大廳，以不法腕力自原告手上奪取系
    爭本案文宣，以此強暴之方式妨害原告就該文宣權利之行使
    等語。惟查：
①、於109年5月2日下午約2時左右，因原告前往系爭社區4樓之10
    發送系爭文宣，並將文宣放置在該住戶門前，即前往社區1
    樓大廳。隨後系爭文宣為被告所取得，發覺文宣涉及有關徐
    祥富之內容，隨即於同日下午2時7分許，攜至系爭本案社區
    1樓大廳將之交予徐祥富觀看，徐祥富即持該文宣質問原告
    ，原告隨即伸手取走系爭文宣，被告見狀亦出手欲取回該文
    宣，雙方隨即發生拉扯等事實，業經認定如上。而被告雖於
    原告伸手取走系爭文宣之際，為取回文宣而與原告發生拉扯
    ，惟原告既已將文宣發放而拋棄占有，旋即離去，應認其斯
    時已非系爭文宣所有權人。從而，尚難認被告上開行為，已
    妨害原告就系爭文宣所得主張之所有權。
②、再按對於現時不法之侵害，為防衛自己或他人之權利所為之
    行為，不負損害賠償之責。但已逾越必要程度者，仍應負相
    當賠償之責。為保護自己權利，對於他人之自由或財產施以
    拘束、押收或毀損者，不負損害賠償之責。但以不及受法院
    或其他有關機關援助，並非於其時為之，則請求權不得實行
    或其實行顯有困難者為限。民法第149條、第151條分別定有
    明文。本件被告雖為取回系爭文宣而與原告拉扯，然斯時原
    告就系爭文宣已無任何合法權利可得主張，其未經該文宣持
    有人即管領人徐祥富及被告同意取走文宣，已屬對於徐祥富
    及被告權利之現在不法侵害，是被告為取回本案文宣，而與
    原告發生拉扯，應屬對於原告所為現在不法之侵害，為防衛
    其權利之正當防衛行為。且於此急迫情況下，被告僅係以拉
    扯而取回本案文宣所有權，並無其他攻擊原告之舉動，亦難
    謂被告之舉措有何超越必要之程度，核無防衛過當之情形，
    參上開說明，其行為自無不法性可指。
⒊、此外，就被告被訴強制罪部分，業據系爭刑事判決認定無罪
    確定在案，與本院之前揭認定相同，益徵被告並不該當強制
    之不法侵權行為，則原告依侵權行為之法律關係，請求被告
    給付精神慰撫金10萬元，為無理由，應予駁回。
五、綜上所述，原告主張遭被告故意侵權其身體健康權，致原告
    受有系爭傷害等情，應為可採。從而，原告依民法第184條
    第1項前段、第195條第1項前段規定，請求被告給付精神慰
    撫金1萬元，為有理由，應予准許，逾此部分之請求，則無
    理由，應予駁回。又本判決所命被告給付之金額未逾50萬元
    ，依民事訴訟法第389條第1項第5款規定，就原告勝訴部分
    應依職權宣告假執行。
六、本件事證已臻明確，兩造其餘之攻擊防禦方法及所提證據，
    核與判決結果不生影響，爰不一一論列，併此敘明。
七、本件係由本院刑事庭移送之附帶民事訴訟，就原告主張被告
    有傷害之侵權行為並請求20萬元部分，依刑事訴訟法第504
    條第2項規定，免納裁判費用；就原告主張被告有強制之侵
    權行為並請求10萬元部分，原告已繳納第一審裁判費1,000
    元，且此部分原告為全部敗訴，爰依民事訴訟法第78條規定
    ，諭知本件訴訟費用由原告負擔。
中　　華　　民　　國　　111 　年　　7 　　月　　15　　日
                  民事第五庭    法　官　蔡牧容
以上正本係照原本作成。
如對本判決上訴，須於判決送達後20日內向本院提出上訴狀。如
委任律師提起上訴者，應一併繳納上訴審裁判費。
中　　華　　民　　國　　111 　年　　7 　　月　　15　　日
                                書記官　周芳安